【裁判字號】    99,交聲,1433
【裁判日期】    990611
【裁判案由】    聲明異議
【裁判全文】
臺灣高雄地方法院交通事件裁定        99年度交聲字第1433號
原處分機關  高雄市政府交通局
法定代理人  王國材
異  議  人
即受處分人  甲○○
上列受處分人因違反道路交通管理處罰條例案件，對於高雄市政
府交通局民國99年5 月6 日所為之處分（原處分案號：高市交裁
字第裁32-B00000000號）聲明異議，本院裁定如下：
    主  文
原處分撤銷。
甲○○普通重型機器腳踏車駕駛人，駕駛普通重型機器腳踏車經
測試檢定酒精濃度超過規定標準，吊扣其普通重型機器腳踏車執
照十二個月及接受道路交通安全講習。
    理  由
一、原處分意旨以：異議人即受處分人甲○○（下稱異議人）於
    民國98年3 月4 日19時33分許，飲酒後騎乘車牌號碼XKB-13
    1 號重型機車，行經高雄市○○區○○路與店北路口時，為
    警攔檢盤查，測得異議人呼氣酒精濃度達每公升0.67毫克，
    爰依道路交通管理處罰條例第35條第1 項第1 款，裁處異議
    人罰鍰新臺幣（下同）45000 元，吊扣普通重型機器腳踏車
    駕駛執照12個月，並施以道安講習。
二、異議意旨略以：異議人上開違規行為，業經臺灣高雄地方法
    院檢察署檢察官以98年度偵字第7762號予以緩起訴處分確定
    ，並於緩起訴處分期間屆滿前3 個月已履行緩起訴處分向指
    定之團體或社區提供40小時之義務勞務，原處分機關仍裁處
    罰鍰45000元，違反一事不二罰原則，爰依法聲明異議。
三、按「一行為同時觸犯刑事法律及違反行政法上義務規定者，
    依刑事法律處罰之。但其行為應處以其他種類行政罰或得沒
    入之物而未經法院宣告沒收者，亦得裁處之。前項行為如經
    不起訴處分或為無罪、免訴、不受理、不付審理之裁判確定
    者，得依違反行政法上之義務規定裁處之」，行政罰法第26
    條定有明文。依行政罰法第26條立法理由，「一行為同時觸
    犯刑事法律及違反行政法上義務規定時，由於刑罰與行政罰
    同屬對不法行為之制裁，而刑罰之懲罰作用較強，故依刑事
    法律處罰，即足資警惕時，實無為一事二罰再處行政罰之必
    要，且刑事法律處罰，由法院依法定程序為之，較符合正當
    法律程序，應予優先適用。但罰鍰以外之沒入或其他種類行
    政罰，因兼具維護公共秩序之作用，為達行政目的，行政機
    關仍得併與裁處」，探究其立法目的，無非在處罰目的相同
    且處罰方式相同時，若依刑事法律處罰，即足資警惕時，實
    無為一事二罰再處行政罰之必要，但罰鍰以外之沒入或其他
    種類行政罰，因兼具維護公共秩序之作用，為達行政目的，
    行政機關仍得併予裁處。至於刑事訴訟法第253 條之1 所指
    之緩起訴處分，其中檢察官命被告為金錢給付部分，並得為
    民事強制執行名義，受處分人因上開緩起訴處分而剝奪其財
    產權，且上揭金錢給付義務亦具有強制性、懲罰性，雖不若
    易科罰金係以支付金錢作為自由刑之替代，惟經由緩起訴處
    分條件之履行使其免於遭檢察官發動起訴程序，仍具有替代
    刑罰之效果，廣義而言，應屬上揭所稱之「實質刑事法律處
    罰」，應有行政罰法第26條第1 項「一事不二罰」規定之適
    用。且緩起訴處分之最終雖使被告免於刑事訴追之效果，與
    「不起訴」處分之效果相同，然觀諸刑事訴訟法第253 條之
    1 第1 項係91年2 月8 日增訂，行政罰法係94年2 月5 日公
    布，而制定在後之行政罰法第26條第2 項僅臚列「不起訴處
    分或無罪、免訴、不受理、不付審理之裁判確定者」，並未
    將「緩起訴處分」納入。又緩起訴處分既非不能證明行為人
    之犯罪事實，且行為人有支付一定金額之實質處罰，已產生
    實質刑罰之效果，自與上開行政罰法第26條第2 項列舉之不
    起訴處分等情形迥然有別，無從遽為比擬而為相同之處置。
    再者，酒後駕車行為人於受緩起訴處分，如除仍需繳納一定
    金額之行政罰鍰外，尚須依緩起訴所指定之條件繳納一定之
    金錢或服一定之勞務，其結果勢必降低刑事被告接受緩起訴
    之意願，亦與訂定緩起訴處分以替代繁複刑事審判程序之制
    度性機能相悖。是制定在後之行政罰法第26條第2 項既未將
    緩起訴處分列舉其中，本於保障人民基本權及「法律明示其
    一排除其他」之法理暨上揭說明，自不能將條文中「不起訴
    處分」之範圍，擴及於性質並不相同之「緩起訴處分」。再
    者，臺灣高等法院曾就酒後駕車遭緩起訴處分並附條件為捐
    款行為，於緩起訴處分猶豫期間屆滿未經撤銷確定，行政機
    關得否對同一行為課以行政罰鍰相關問題加以研議，結論亦
    同認：行政機關僅得對差額部分再課以行政罰鍰，此觀臺灣
    高等法院暨所屬法院97年11月12日至14日法律座談會刑事提
    案第39號自明。又按刑事訴訟法第253 條之2 第1 項第5 款
    之命被告提供義務勞務，固非刑法所定刑罰之種類；惟檢察
    官依法所為「緩起訴」處分尚非得與行政罰法第26條所定之
    「不起訴」處分等視，已如上述；檢察官於為緩起訴處分時
    考量被告犯罪情狀、能力、意願、履行難易等而課以被告支
    付一定金額或提供勞務負擔，雖此等負擔並非「刑罰」，但
    性質上應屬實質制裁，已對被告權利產生影響，檢察官對受
    處分人所為之緩起訴處分，實已產生實質刑罰之效果，不因
    被告係支付一定金額或提供勞務負擔而相異。本件異議人已
    受附負擔之緩起訴處分，實已產生實質刑罰之效果，自不得
    再任意擴張解釋，致有違行政罰法第26條「一事不二罰」之
    立法目的。
四、經查：本件異議人對原處分機關舉發之上開交通違規事實並
    未加以爭執，異議人確於上開時間、地點，被檢測呼氣酒精
    濃度達每公升0.67毫克之事實，異議人上揭違規行為，業經
    臺灣高雄地方法院檢察署檢察官以98年度偵字第7762號予以
    緩起訴處分確定，並於緩起訴處分期間屆滿前3 個月履行立
    悔過書及向指定之公益團體、地方自治團體或社區提供40小
    時之義務勞務，緩起訴期間1 年，上開勞務業經異議人履行
    完畢，且緩起訴期間業於99年1 月5 日期滿而未經撤銷等事
    實，有上揭裁決書、緩起訴處分書、臺灣高等法院被告前案
    紀錄表等件附卷可稽。上開勞務負擔雖雖非刑法所定刑罰之
    種類，然已對抗告人之名譽、心理產生相當制約，並影響其
    自由等權利，已產生實質刑罰效果，應實質該當行政罰法第
    26條第1 項之「依刑事法律」之處罰效果，而非不起訴處分
    甚明。準此，原處分機關依法自不得再對受處分人依道路交
    通管理處罰條例第35條第1 項第1 款規定裁處罰鍰。從而原
    處分機關裁處受處分人罰鍰45000 元部分，有違一事不二罰
    之原則，自難謂適法。另依94年12月28日修正公布，95年7
    月1 日施行之道路交通管理處罰條例第35條第8 款雖規定：
    「前項汽車駕駛人，經裁判確定處以罰金低於本條例第92條
    第3 項所定最低罰鍰基準規定者，應依本條例裁決繳納不足
    最低罰鍰之部分」，及違反道路交通管理事件統一裁罰基準
    及處理細則第2 條所定「違反道路交通管理事件統一裁罰基
    準表」，即「汽車駕駛人駕駛機車，飲酒後其吐氣所含酒精
    成份超過每公升0.55毫克以上，應處最低罰鍰4 萬5 千元；
    同時違反刑事法律者，經裁判確定處以罰金低於本條例第92
    條第3 項所定最低罰緩基準規定者，應依本條例裁決繳納不
    足最低罰鍰之部分」等相關規定，故倘駕駛人所支付之緩起
    訴處分金，未達道路交通管理處罰條例第92條第3 項所定最
    低罰鍰基準規定者，仍須補繳不足最低罰鍰之部分，始為適
    法。檢察官為緩起訴處分並命捐款者，其捐款解釋上亦屬道
    路交通管理處罰條例第35條第8 項所規定之罰金，監理機關
    雖不得再為行政裁罰，惟若駕駛人所支付之緩起訴處分金，
    未達道路交通管理處罰條例第92條第3 項所定最低罰鍰基準
    規定者，依該條例第35條第8 項之規定，仍須補繳不足最低
    罰鍰之部分（本院97年法律座談會提案研討結果參照）。然
    而，本件緩起訴處分係命受處分人提供義務勞務，而非命給
    付金錢，無比較基準，即不生道路交通管理處罰條例第35條
    第8 款補繳罰金不足最低罰鍰之差額問題。
五、綜上所述，異議人以一酒後駕車之行為，同時觸犯刑事法律
    及違反行政法上義務，經檢察官依刑事法律為緩起訴處分，
    異議人並依據該緩起訴處分提供40小時之義務勞務，即無由
    再依違反行政法上義務之規定處罰之。是原處分機關就異議
    人同一酒後駕車之行為，再予裁處罰鍰45000 元，即有違反
    一事不二罰之原則。另原處分機關裁處異議人吊扣駕駛執照
    12個月及施以道安講習部分，係屬其他種類之行政裁罰，於
    法並無不合，雖異議人並未就此提出異議，惟本件酒後駕車
    只有一個交通違規行為，有關其處罰效果之罰鍰、吊扣駕駛
    執照與施以道路交通安全講習等與該交通違規行為是否存在
    無從分離（台灣高等法院暨所屬法院98年度法律座談會意見
    參照），是一併裁定如主文第2 項所示。
六、據上論斷，應依道路交通案件處理辦法第20條前段，裁定如
    主文。
中    華    民    國    99    年    6     月    11    日
                  交通法庭    法  官  王淑惠
以上正本證明與原本無異。
如不服本裁定應於送達後5日內向本院提出抗告狀。
中    華    民    國    99    年    6     月    11    日
                              書記官  黃旭淑

司法院資訊處製作；財團法人民間司法改革基金會備份。
